臺灣高等法院臺南分院民事裁定　　　　　 94年度抗字第373號
抗　告　人　甲○○
代　理　人　王有民　律師
　　　　　　送達代收人　乙○○.
相　對　人　丙○○
上列抗告人因與相對人間聲請核發支付命令事件，對於中華民國
94年6月15日臺灣雲林地方法院94年度促字第6120號裁定提起抗
告，本院裁定如下：
    主    文
原裁定廢棄。
    理    由
一、原審法院裁定以：
  (一)、查債務人於支付命令送達後，逾20日之不變期間始提出異
      議者，法院應以裁定駁回之，民事訴訟法第518條定有明
      文。
  (二)、原審法院於民國（下同）94年4月29日就上開事件所發之
      支付命令，據卷內送達證書所載，係於94年5月6日送達正
      本於抗告人，而本件異議之提出，則為94年6月13日，顯
      逾法定期間，爰以裁定駁回之。
二、抗告意旨略以：
  (一)、本件支付命令抗告人係於94年6月9日始前往警察局領取，
      本件送達日期絕無可能係94年5月6日。
    1.抗告人於94年6月7、8日間，經另一受相對人以同一事實
      理由向原審法院請求對其核發支付命令之債務人（周麗玲
      ）告知其日前收受相對人向法院聲請核發之支付命令，抗
      告人亦可能有，要注意一下。嗣後，抗告人始自行向所在
      地郵局、警察局詢問有無抗告人信件後，始於94年6月9日
      由警察局領回系爭支付命令，而在此之前，抗告人均未曾
      收受系爭支付命令或有關之任何領取通知書，因此，原裁
      定法院略以「本件係於94年5月6日送達正本於抗告人」云
      云，實令抗告人甚感莫名。
    2.另查，本件若係為寄存送達，則實有以下之瑕疵，送達應
      屬不合法：
      按「寄存送達，自寄存之日起，經10日生效力」民事訴
        訟法第138條第2項定有明文。查依原審裁定所載本件支
        付命令係於94年4月29日所核發，依理該支付命令自無
        可能早於94年4月29日由送件人員送達於抗告人住處，
        因此，本件寄存之日，自亦不可早於94年4月29日，依
        上開寄存送達之生效日期自應為94年5月9日以後，而絕
        無可能為原裁定所稱之94年5月6日，此其一也。
      另按「送達不能依前二條規定為之者，得將文書寄存送
        達地之自治或警察機關，並作送達通知書兩份，一份黏
        貼於應受送達人住居所、事務所、營業所或其就業處所
        門首，另一份置於該送達處所信箱或其他適當位置，以
        為送達。」，民事訴訟法第138條第1項定有明文；又按
        「民事訴訟法第138條所規定之寄存送達，限於不能依
        同法第136條及第137條規定行送達者，始得為之，設其
        送達之處所，雖原為應受送達人之住居所、事務所或營
        業所而實際上已變更者，該原住居所、事務所或營業所
        ，即非應為送達之處所，自不得於該原處所為寄存送達
        。又依第138條之規定為寄存送達，除須將應送達之文
        書寄存送達地之自治或警察機關外，並須製作送達通知
        書，記明寄存文書之處所，黏貼於應受送達人住居所、
        事務所或營業所門首，俾應受送達人知悉寄存之事實，
        前往領取，二者缺一均不能謂為合法之送達。」，最高
        法院64年台抗字第481號判例可資參照。惟查，抗告人
        於94年6月初受通知相對人已對其他人聲請核發支付命
        令而自行至警察局詢問前，並不知有寄存送達一事，顯
        見本件若有寄存送達，其亦屬違法。
  (二)、抗告人自92年7月間工作於台北縣汐止市起，即往來於台
      北縣汐止市與雲林縣水林鄉間，並不常居住於戶籍地雲林
      縣水林鄉大山村78號，至93年後，更因生活重心全然移至
      台北縣汐止市，因此，乃正式與配偶林美蓮定居於台北縣
      汐止市○○○路249號二樓，1年多來抗告人已無居住於戶
      籍地址，此有台北縣警察局汐止分局社后派出所管區警員
      鍾明瑞、以及雲林縣水林鄉大山村村長李水龍所出具之證
      明書可稽。是以本件支付命令，若非抗告人於94年6月間
      經另案債務人周麗玲通知後，多方查詢並於94年6月9日至
      警察機關領取系爭支付命令，抗告人恐將於財產受強制執
      行始知有該支付命令事實，且經抗告人委請律師閱卷後，
      由卷內送達證書得知，前揭支付命令正本僅係送達至抗告
      人之戶籍地，而於94年5月6日12時許，由郵務人員以寄存
      送達方式，載明已將文書寄存於雲林縣警察局北港分局水
      林分駐所，並作送達通知2份，1份粘貼於上揭處所門首，
      1份置於該處所信箱或其他適當位置以為送達等情。
  (三)、按民事訴訟法第138條所規定之寄存送達，限於不能依同
      法第136條及第137條規定行送達者，始得為之。設其送達
      之處所，雖原為應受送達人之住居所、事務所或營業所，
      而實際上已變更者，該原住居所、事務所或營業所，即非
      應為送達之處所，自不得於該原處所為寄存送達。如為寄
      存送達，應於應受送達人實際領取該訴訟文書時發生送達
      之效力，最高法院85年度台抗字第151號、88年度台抗字
      第539號裁判可資參照。又按送達於應受送達人之住居所
      、事務所或營業所行之，對於法定代理人之送達，亦得於
      當事人本人之事務所或營業所行之，民事訴訟法第136條
      定有明文。所謂住所，即以久住之意思住於一定地域之謂
      ；所謂居所，乃以暫時目的所居之場所；而所謂營業所，
      則指從事商業或其他營業之場所。又不能依民事訴訟法第
      136條、第137條之規定為送達者，固得依同法第138條之
      規定為寄存送達，惟應受送達人之住居所、事務所或營業
      所現已變更者，縱令其戶籍登記尚未遷移，仍不得於原處
      所為寄存送達，最高法院88年度台抗字第251號裁定亦足
      資參照。而寄存送達，除須將應送達之文書寄存送達地之
      自治或警察機關外，並須製作送達通知書，記載寄存文書
      之處所，粘貼於應受送達人住居所，俾應受送達人知悉寄
      存之事實，前往領取，兩者缺一均不能謂為合法之送達，
      亦有最高法院80年度台抗字第423號裁定可資參照。
  (四)、綜上最高法院裁判見解，民事訴訟法第138條所規定之寄
      存送達，乃限於不能依同法第136條、137條送達之外，所
      為之補充送達方法。其所以規定應黏貼送達證書2份於門
      首暨信箱或其他適當處所，係使應受送達人得以知悉寄存
      之事實而能前往領取。查本件抗告人住居所早已變更，並
      未實際居住於戶籍地，雖戶籍登記尚未遷移，依照上揭說
      明，仍不得對抗告人之戶籍處所為寄存送達。再者，本件
      對抗告人之戶籍處所所為寄存送達，縱令有踐行黏貼送達
      證書2份於門首暨信箱或其他適當處所之行為，惟抗告人
      既未實際居住於當地，故抗告人毫無知悉寄存事實而得前
      往領取之機會，是以上開寄存送達方式，客觀上已然剝奪
      抗告人得受合法通知之可能，實毋庸置疑。本件支付命令
      前揭94年5月6日之寄存送達，應屬無效，而應以抗告人實
      際知悉支付命令即94年6月9日至警察局領取支付命令後，
      為送達日期甚明。
  (五)、再查，另案與本件相類情形，亦即受理法院亦將支付送達
      於債務人未有居住事實之戶籍地址乙案，經債務人於支付
      命令確定後向受理法院提出異議並請求撤銷已核發之支付
      命令確定證明書，台中地方法院即以「查因前送達不合法
      ，債務人已於法定期間內提出異議，對上開確定證明書應
      予以撤銷」，准予債務人之所請，並撤銷所核發之支付命
      令確定證明書，謹檢呈該案支付命令聲明異議狀、暨臺灣
      臺中地方法院書記官處分書各1份，以供參酌。
  (六)、綜上所陳，本件送達實具有瑕疵，本件應送達予抗告人之
      支付命令，而竟寄存送達於抗告人並未實際居住之雲林縣
      水林鄉大山村大山78號，該寄存送達於法理暨實務見解均
      有可議，送達並不合法，抗告人係因其他受收相對人以同
      一事實理由聲請核發支付命令之債務人周麗玲通知，於94
      年6月9日自行至警察局詢問後，始收受本件支付命令，並
      於94年6月13日向法院提出異議，並未逾法定期間，異議
      應屬合法，為此依法提起抗告云云。
三、按民事訴訟法第138條所規定之寄存送達，限於不能依同法
    第136條及第137條規定行送達者，始得為之，設其送達之處
    所，雖原為應受送達人之住居所、事務所或營業所而實際上
    已變更者，該原住居所、事務所或營業所，即非應為送達之
    處所，自不得於該原處所為寄存送達。又依第138條之規定
    為寄存送達，除須將應送達之文書寄存送達地之自治或警察
    機關外，並須製作送達通知書，記明寄存文書之處所，黏貼
    於應受送達人住居所、事務所或營業所門首，俾應受送達人
    知悉寄存之事實，前往領取，二者缺一均不能謂為合法之送
    達，最高法院64年台抗字第481號判例可資參照；又按依一
    定之事實，足認以久住之意思，住於一定之地域者，即為設
    定其住所於該地，為民法第20條所明定，是我國民法關於住
    所之設定，兼採主觀主義及客觀主義之精神，必須主觀上有
    久住一定地域之意思，客觀上有住於一定地域之事實，該一
    定之地域始為住所，故住所並不以登記為要件。又戶籍法為
    戶籍登記之行政管理規定，戶籍地址乃係依戶籍法所為登記
    之事項，戶籍地址並非為認定住所為唯一標準。至戶籍法第
    23條、第24條固規定：戶籍登記事項有變更時，應為變更之
    登記；戶籍登記事項錯誤或脫漏時，應為更正之登記，僅係
    戶政管理之行政規定，戶籍地為行政法上之準據，為決定選
    舉、教育、兵役等公法上權利義務之準據，不得以戶籍登記
    之處所，一律解為當然之住所，最高法院93年度台抗字第39
    3號裁定意旨可資參照。
四、經查：
  (一)、原審法院依相對人之聲請對抗告人核發支付命令事件，原
      審法院於94年4月29日准予核發94年度促字第6120號支付
      命令（抗告人應給付相對人新臺幣1,054,600元，及其法
      定利息）後，原審法院並向抗告人之戶籍地址雲林縣水林
      鄉大山村大山78號為送達。嗣依前址為郵務送達本件支付
      命令時，因原址未獲晤抗告人本人亦無受領文書之同居人
      或受僱人，乃將該文書寄存於抗告人之管區雲林縣警察局
      北港分局水林分駐所，並作送達通知書兩份，1份黏貼於
      抗告人之戶籍地址雲林縣水林鄉大山村大山78號門首，另
      1份置於該送達處所信箱或其他適當位置，以為送達，有
      該送達證書附於原審卷可按。
  (二)、查抗告人之戶籍地址雖為雲林縣水林鄉大山村大山78號，
      迄未變更，此有抗告人之戶籍謄本附於原審卷可稽（見原
      審卷16頁），且為抗告人所直承。但抗告意旨主張：自93
      年7月起，因生活重心全然移至台北縣汐止市，因此，乃
      正式與配偶林美蓮定居於台北縣汐止市○○○路249號2樓
      ，一年多來抗告人已無居住於戶籍地址雲林縣水林鄉大山
      村大山78號迄今，台北縣汐止市○○○路249號2樓係其住
      居所等語，並提出雲林縣水林鄉大山村村長李水龍出具之
      證明書為證（見本院卷10之2頁）。且大山村村長李水龍
      於94年8月24日本院調查庭中到庭證稱：「抗告人於93年2
      月間離開大山村到中北部居住至今都沒有看過他有回來居
      住，選舉時有看到他回來選。」等語，復有台北縣汐止市
      ○○○路249號2樓之管區警員台北縣警察局汐止分局社后
      派出所警員出具之證明書可稽（見本院卷10之1頁），堪
      信抗告人已廢棄上開戶籍地雲林縣水林鄉大山村大山78號
      為住所，而以久住之意思住於台北縣汐止市○○○路249
      號2樓，即為其新住居所，堪予採信。抗告人自93年7月起
      既有新住居所台北縣汐止市○○○路249號2樓，依前開說
      明，則原審法院仍向抗告人之戶籍地址即已廢止之雲林縣
      水林鄉大山村大山78號為寄存送達，自非合法，即本件支
      付命令正本，於94年5月6日之寄存送達予雲林縣警察局北
      港分局水林分駐所，自非合法。又抗告人係於94年6月9日
      下午4時30分始向雲林縣警察局北港分局水林分駐所之抗
      告人上開戶籍地雲林縣水林鄉大山村大山78號管區警員黃
      孟照領取本件支付命令之事實，亦有93年10月至94年7月1
      日代理大山村勤區員警丁○○出具之報告書及雲林縣警察
      局北港分局水林分駐所寄存送達領取登記簿影本各1份在
      卷可按（見本院32、33頁），而抗告人隨即於94年6月13
      日向原審法法院提出異議，是本件抗告人之異議並未逾期
      。原審法院疏未詳查，遽以抗告人提出異議之時間已逾20
      日之法定期間為由，而裁定駁回抗告人之異議，即有未合
      。抗告意旨執此指摘原裁定不當，求予廢棄，為有理由。
      爰廢棄原裁定，由原審法院為妥適之處理。
五、據上論結，本件抗告為有理由，依民事訴訟法第492條，裁
    定如主文。
中　　華　　民　　國　　94　　年　　8 　　月　　31　　日
                  民事第四庭    　審判長法　官  林金村
　　　　　　　　　　　　　　　　        法　官  黃三哲
　　　　　　　　　　　　　　　　        法　官  胡景彬
上為正本係照原本作成。
不得再抗告。
中　　華　　民　　國　　94　　年　　8 　　月　　31　　日
                                        書記官　趙玲瓏
                                                    Ｊ
